臺灣高等法院民事判決
110年度上字第552號
上  訴  人  梁詠善
            梁耕豪
共      同
訴訟代理人  郭睦萱律師
複  代理人  陳彥蓁律師
上  訴  人  梁名範
被  上訴人  梁素貞
            梁素卿

共      同
訴訟代理人  許恒輔律師
上列當事人間請求拆屋還地等事件，上訴人對於中華民國110年2
月9日臺灣桃園地方法院109年度訴字第123號第一審判決，提起
上訴，本院判決如下：
    主      文
原判決關於命梁詠善、梁耕豪、梁名範應將坐落桃園市○○區○○段
○○○○○地號土地上，如原判決附圖編號713-2⑴（面積一二一平方
公尺）所示地上物（即門牌號碼桃園市○○區○○路000號房屋）拆
除，並將上開部分土地返還共有人全體之部分，與前開部分之假
執行、訴訟費用之裁判均廢棄，發回臺灣桃園地方法院。
    事實及理由
一、按訴訟標的對於共同訴訟之各人必須合一確定者，共同訴訟
    人中一人之行為有利益於共同訴訟人者，其效力及於全體，
    不利益者，對於全體不生效力，民事訴訟法第56條第1項第1
    款前段定有明文。建物之拆除，為事實上之處分行為，未經
    辦理所有權第一次登記之建物，僅所有人或有事實上處分權
    之人，有拆除之權限。該建物如為共有者，其拆除，依民法
    第819條第2項規定，應得共有人全體同意。土地所有權人請
    求拆除占用其地之建物，該建物如為共有者，須以建物全體
    共有人為被告，其當事人之適格始無欠缺；且法院就該部分
    所為之判決，於各共同訴訟人間不容歧異，自應同時辯論並
    為全部之終局判決（最高法院107年度台上字第313號判決意
    旨參照）。本件原係由被上訴人共同起訴，主張伊等與訴外
    人梁素榮共有如附表所示土地（下稱系爭713-2土地），梁
    詠善、梁耕豪及梁名範（下分稱姓名，合稱梁詠善等3人）
    共有如附表所示建物（下稱系爭建物），系爭建物坐落於如
    原判決附圖編號713-2⑴所示土地上，梁詠善等3人未經伊等
    同意無權占有上開土地，爰依民法第767條第1項、第821條
    規定，於原審起訴請求梁詠善等3人應將坐落系爭713-2土地
    如原判決附圖編號713-2⑴（面積121平方公尺）之地上物（
    門牌號碼桃園市○○區○○路000號）拆除，將前述土地返還共
    有人全體，另依民法第179條規定請求梁詠善等3人給付相當
    於租金之不當得利。原審為被上訴人一部勝訴、一部敗訴判
    決，即判命梁詠善等3人應拆除系爭建物占用系爭713-2土地
    部分，將前述土地返還共有人全體，且就勝訴部分為准、免
    假執行之宣告，並駁回被上訴人其餘之訴及假執行之聲請。
    梁詠善、梁耕豪對於前述敗訴部分不服，提起上訴（被上訴
    人敗訴部分即請求相當於租金之不當得利部分，不在本院審
    理範圍），惟本件關於請求梁詠善等3人拆屋還地之訴訟標
    的，對於梁詠善等3人必須合一確定，梁詠善、梁耕豪提起
    上訴，客觀上有利益於共同訴訟人，其上訴效力自應及於梁
    名範，爰將梁名範視同為上訴人。　　
二、按第一審之訴訟程序有重大之瑕疵者，第二審法院得廢棄原
    判決，而將該事件發回原法院，但以因維持審級制度認為必
    要時為限，並得不經言詞辯論為之，此觀民事訴訟法第451
    條第1項、第453條規定即明。又所謂訴訟程序有重大之瑕疵
    者，係指第一審違背訴訟程序之規定，其違背與判決內容有
    因果關係，或因訴訟程序違背規定，不適於為第二審辯論及
    判決之基礎者而言（最高法院48年台上字第127號判決先例
    參照）。
三、經查，原審向梁名範送達訴訟文書，係以梁名範之戶籍地址
    「高雄市○○區○○○路000號5樓之4」（下稱系爭高雄址）為送
    達處所，因送達證書顯示有警衛室蓋章收受，故以已對梁名
    範合法送達訴訟文書，梁名範無正當理由未到庭為由，就梁
    名範部分為一造辯論判決。然而，被上訴人於民國108年5月
    28日提起本件訴訟，曾於試行調解程序中提及：梁名範已出
    境，但戶籍設高雄，據我們所知他沒有住在高雄，聽說已移
    民到加拿大等語（參原審108年度壢司調字第187號卷第59頁
    ），而梁名範之入出境紀錄顯示其於102年間出境多年，於1
    08年2月26日入境，旋於108年4月16日出境，此後即未再返
    國，有本院依職權查詢之梁名範入出境資訊可參（參本院個
    人資料卷），與被上訴人所述不謀而合；梁名範雖於108年2
    月26日將戶籍遷入系爭高雄址，於同年4月16日即出境，且
    於110年5月19日已由戶政機關為「逕為遷出」之登記，而系
    爭高雄址內其餘設籍人口之戶籍資料亦未顯示與梁名範有何
    親屬關係，此參個人資料即明，實難認為梁名範對於系爭高
    雄址具有久住之意思及久住之事實，自難僅因就該址設戶籍
    而逕認係梁名範之住所，則原審僅向系爭高雄址送達訴訟文
    書，自難謂為合法。又梁名範於護照申請書所填寫之國外地
    址即為加拿大之地址，有外交部領事事務局109年8月11日領
    一字第1095316209號函暨所附資料可參（原審卷第225至227
    頁），益徵被上訴人提及梁名範似已移民到加拿大等語並非
    空穴來風。是以，原審歷次送達梁名範之言詞辯論期日通知
    書等訴訟文書，僅向系爭高雄址送達，自不生合法送達之效
    力。從而，梁名範未於原審歷次言詞辯論期日到場，具有民
    事訴訟法第386條第1款「未於相當時期受合法通知」之事由
    ，依法本不得准許一造言詞辯論而為判決。則原審依被上訴
    人之聲請，准予一造辯論而為實體之判決，其訴訟程序自有
    重大瑕疵。本件訴訟標的對於系爭建物之全體共有人必須合
    一確定，具有不可分之關係，該訴訟程序重大瑕疵，對當事
    人之審級利益影響甚鉅，自不適於第二審法院之辯論及判決
    ；且梁名範自108年4月16日出境，迄今未再返臺入境，亦難
    期待其到場同意由本院自為判決，以補正上開訴訟程序之瑕
    疵；依首揭說明，自有將原判決廢棄發回原審法院更為裁判
    之必要。梁詠善、梁耕豪之上訴意旨雖未指摘及此，惟原判
    決既有上開重大瑕疵，即屬無可維持。爰不經言詞辯論，由
    本院將原判決關於上訴之部分廢棄，發回原審法院更為適法
    之處理。
四、據上論結，本件上訴為有理由，依民事訴訟法第451條第1項
    、第453條，判決如主文。　　
中　　華　　民　　國　　110 　年　　6 　　月　　30　　日
                  民事第十九庭  
                        審判長法  官  魏麗娟
                              法  官  潘進柳
                              法  官  張婷妮
正本係照原本作成。
如不服本判決，應於收受送達後20日內向本院提出上訴書狀，其
未表明上訴理由者，應於提出上訴後20日內向本院補提理由書狀
（均須按他造當事人之人數附繕本）上訴時應提出委任律師或具
有律師資格之人之委任狀；委任有律師資格者，另應附具律師資
格證書及釋明委任人與受任人有民事訴訟法第466條之1第1項但
書或第2項所定關係之釋明文書影本。如委任律師提起上訴者，
應一併繳納上訴審裁判費。
中　　華　　民　　國　　110 　年　　6 　　月　　30　　日

　　　　　　　　　　　　　    書記官  張英彥　　　
　　　　　　　　　　　　　　　　　　　　　　　　　
附表：
土地：            編號 土地坐落      面積  權利範圍    縣市  鄉鎮市區  段 地號 平方公尺     1 桃園市  中壢區  普義 713-2 495.00  梁素貞、梁素卿、梁素榮各1/3   備註：103年4月21日分割自713地號。            建物：            編號 建號 基地坐落  建築式樣主要建築材料及房屋層數    建物面積(平方公尺)     權利範圍   建物門牌      總面積  附屬建物  1 7342 桃園市○○區○○段00000地號  鋼筋造 1層    121.18  無 梁耕豪、梁詠善、梁名範各1/3   桃園市○○區○○路0段000號          備註：103年11月6日分割自136建號。